【裁判字號】    95,毒抗,129
【裁判日期】    951110
【裁判案由】    聲請強制戒治
【裁判全文】
臺灣高等法院高雄分院刑事裁定         95年度毒抗字第129號
抗 告 人
即聲請人  臺灣高雄地方法院檢察署檢察官
被    告  甲○○
上列抗告人因被告違反毒品危害防制條例聲請送強制戒治案件，
不服臺灣高雄地方法院中華民國95年10月13日裁定（95年度毒聲
字第1712號），提起抗告，本院裁定如下：
    主  文
抗告駁回。
    理  由
一、本件抗告人即聲請人向原審法院聲請意旨略以：被告甲○○
    於民國（下同）95年3 月15日晚間7 時40分許為警查獲回溯
    24 小 時內某時，在不詳處所，施用第一級毒品海洛因、第
    二級毒品甲基安非他命各1 次之犯行，經原審法院於95年5
    月19日以95年度毒聲字第916 號裁定送臺灣高雄看守所附設
    勒戒處所觀察、勒戒後，認有繼續施用毒品之傾向，爰依毒
    品危害防制條例第20條第2 項規定，聲請裁定令入戒治處所
    施以強制戒治等語。
二、原審裁定則略以：被告上開施用第一級、第二級毒品案件，
    經本院（即原審法院）裁定送觀察、勒戒後，認有繼續施用
    毒品之傾向，因有臺灣高雄看守所95年9 月11日高所衛字第
    0951000386號函附之有無繼續施用毒品傾向證明書，評估標
    準紀錄表存卷可參，然被告前於87年8 月8 日，因施用毒品
    行為，經依本院裁定送觀察、勒戒後，認無繼續施用傾向，
    於同年月20日釋放，並由臺灣高雄地方法院檢察署於同年9
    月27日以87年度偵字第18357 號為不起訴處分在案；其後又
    於同年10月17日，因施用毒品行為，經依本院裁定送觀察、
    勒戒與強制戒治，並以87年度易字第6576 號 判決有期徒刑
    3 月確定，此有臺灣高等法院被告前案紀錄表可參，足認被
    告在本件被查獲之前已係2 犯，則被告於觀察、勒戒釋放後
    （87年8 月20日）5 年內，既已因再犯施用毒品罪，經送觀
    察、勒戒與強制戒治並遭受判決，顯見被告並非「初犯」及
    「5 年後再犯」2 種情形，且其再犯率甚高，原實施觀察、
    勒戒或強制戒治，已無法收其效，被告本件3 犯施用毒品之
    行為，自非得再依毒品危害防制條例第20條第1 項或第3 項
    之規定，裁定將被告送觀察、勒戒或強制戒治，而應逕由檢
    察官偵查、起訴，並由法院審理、判決。從而，聲請人聲請
    裁定將被告送戒治處所施以強制戒治，自有未合，本件聲請
    為無理由，應予駁回。
三、抗告意旨以：毒品危害防制條例第20條第3 項規定：「依前
    項規定為觀察、勒戒或強制戒治執行完畢釋放後，5 年後再
    犯第10條之罪者，適用本條前2 項之規定。」被告雖於87年
    間2 次施用毒品，並送觀察勒戒及強制戒治，惟被告事後復
    於95年3 月15日施用毒品，亦即不管第1 次或第2 次觀察勒
    戒及強制戒治之時間，均已逾5 年，雖被告前係2 次犯有施
    用毒品，然時間均非於5 年之內再犯，揆諸上開規定，而為
    被告之利益考量，自應適用保安處分之處遇，予以再送觀察
    勒戒及強制戒治，原審未考量被告2 次犯行後，再犯本件施
    用毒品罪均已逾5 年，駁回聲請尚有違誤，請撤銷原裁定，
    更為適法之裁定云云。
四、本院查92年7 月9 日修正之毒品危害防制條例刪除二犯及三
    犯之規定，一改修法前繁雜之處遇程序，僅將施用毒品者簡
    化區分為初犯、再犯，並認施用毒品者係屬病患性犯人，以
    觀察、勒戒戒除其身癮，並以強制戒治去除其心癮。經觀察
    勒戒或強制戒治執行完畢釋放後，若係5 年後再犯該條例第
    10條施用毒品罪者，與同條例第20條第1 項、第2 項關於「
    初犯」之處理方式相同，檢察官應先聲請法院裁定令被告入
    勒戒處所觀察勒戒，並視有無繼續施用毒品傾向，決定應予
    釋放、為不起訴之處分，或應聲請法院裁定令入勒戒處所強
    制戒治；若係5 年內「再犯」同條例第10條施用毒品罪者，
    依同條例第23條第2 項規定，檢察官則應依法追訴。觀諸該
    條例第20條第3 項之修正理由：「觀察、勒戒或強制戒治5
    年後再犯者，顯見前所實施之觀察、勒戒或強制戒治已足以
    遮斷其施用毒品之癮，為期自新及協助其戒除毒癮，對此5
    年後再犯者，爰明定仍適用初犯之規定，先經觀察、勒戒強
    制戒治之程序。」及同條例第23條第2 項之修正理由：「為
    配合簡化施用毒品犯之刑事處遇程序，並鑑於經觀察、勒戒
    或強制戒治執行完畢釋放後5 年內再犯者，其再犯率甚高，
    原據以實施之觀察、勒戒及強制戒治既已無法收其實效，自
    應施以刑事處遇」；顯然如施用毒品者係前經觀察、勒戒或
    強制戒治等治療程序執行完畢5 年後，始再施用毒品之（初
    犯），因前所執行之觀察、勒戒或強制戒治已足收戒除毒癮
    之效，自應重新執行觀察、勒戒或強制戒治等治療程序，並
    於治療程序執行完畢後，由檢察官為不起訴處分，毋庸對之
    追訴處罰；反之，在「再犯」之情形，因其先前所為治療程
    序顯未能收戒斷毒癮之效，且考量施用毒品者之再犯率偏高
    ，乃簡化其刑事處遇程序，而逕予追訴處罰，不再施以治療
    程序。參酌上開立法理由，修正毒品危害防制條例就施用毒
    品者，祇於「初犯」及「5 年後再犯」二種情形，有其追訴
    條件之限制，即須於初犯經觀察、勒戒或強制戒治釋放後，
    5 年內均無施用毒品之行為，始能認其前所實施之觀察、勒
    戒或強制戒治已足遮斷毒癮，而得於5 年後再犯時，再予適
    用初犯之規定，重行觀察、勒戒等程序。倘5 年內已經再犯
    ，被依法追訴處罰，縱其第3 次（或第3 次以上）施用毒品
    之時間在初犯釋放5 年以後，即與「5 年後再犯」之情形有
    別，且因已於「5 年內再犯」，顯見其再犯率甚高，原實施
    觀察、勒戒或強制戒治，已無法收其實效，而無5 年戒斷期
    之存在，自無再經觀察、勒戒及強制戒治之必要，應由檢察
    官逕行起訴，始符該法修正之本旨（最高法院95年台上字第
    1071號、95年度台非字第59號、147 號、246 判決意旨參照
    ）。
    本件被告甲○○前於87年8 月8 日，因施用毒品案件，經原
    審法院裁定送觀察勒戒後，因認無繼續施用毒品傾向，於同
    年月20日釋放，並經臺灣高雄地方法院檢察署於同年9 月27
    日以87年度偵字第18357 號為不起訴處分確定，其後又於同
    年10月17日，再因施用毒品，經同一法院裁定送觀察勒戒與
    強制戒治，並以87年度易字第6576號判處有期徒刑3 月確定
    ，有臺灣高等法院被告前案紀錄表在卷可稽，其又於95 年3
    月15日晚間7 時40分許為警查獲回溯24小時內某時，再施用
    第一、二級毒品，揆諸前揭最高法院裁判意旨，自與毒毒品
    危害防制條例第20條第3 項之規定僅適用於「再犯」之情形
    不合，原審因而認抗告人應就被告本件施用第一級、第二級
    毒品之行為逕行起訴，不得聲請強制戒治，而駁回抗告人之
    聲請，洵無不當，抗告意旨以被告此次再行施用毒品距第一
    、二次施用毒品之時間均已逾5 年，有毒品危害防制條例第
    20條第3 項再送觀察、勒戒及強制戒治之適，而指摘原裁定
    不當，顯有誤會，其抗告非有理由，應予駁回。
據上論斷，應依刑事訴訟法第412條，裁定如主文。
中    華    民    國    95    年    11    月    10    日
                  刑事第四庭    審判長法  官  蕭權閔
                                      法  官  林水城
                                      法  官  陳吉雄
以上正本證明與原本無異。
本裁定不得再抗告。
中    華    民    國    95    年    11    月    13    日
                                書   記   官  梁美姿
                                                      Ｆ


司法院資訊處製作；財團法人民間司法改革基金會備份。
